【裁判字號】    94,易,761
【裁判日期】    950315
【裁判案由】    侵占遺失物
【裁判全文】
臺灣士林地方法院刑事判決               94年度易字第761號
公  訴  人  臺灣士林地方法院檢察署檢察官
被      告  丁○○
選任辯護人  乙○○律師
            庚○○律師
            丙○○律師
上列被告因侵占遺失物案件，經檢察官聲請以簡易判決處刑（94
年度偵字第5213號），本院士林簡易庭認為不宜以簡易判決處刑
，移由本院依通常程序審理，並判決如下：
    主  文
丁○○無罪。
    理  由
一、公訴意旨略以：被告丁○○於民國93年12月間，在臺北縣淡
    水鎮○○街196 之1 號5 樓拾獲由戊○○代台埔工程有限公
    司簽發，交予辛○○後遺失之票面金額新臺幣（以下同）50
    萬元，支票號碼CV0000000 號，票載發票日為94年2 月30日
    ，付款人為臺灣土地銀行淡水分行之支票1 張（以下簡稱系
    爭支票），竟意圖為自己不法之所有，予以侵占入己，因認
    被告丁○○涉犯刑法第337 條之侵占遺失物罪嫌。
二、按犯罪事實應依證據認定之，無證據不得認定犯罪事實，刑
    事訴訟法第154 條第2 項定有明文。又認定犯罪事實所憑之
    證據，雖不以直接證據為限，間接證據亦包括在內，然而無
    論直接證據或間接證據，其為訴訟上之證明，須於通常一般
    人均不致有所懷疑，而得確信其為真實之程度者，始得據為
    有罪之認定，倘其證明尚未達到此一程度，而有合理之懷疑
    存在時，即難遽採為不利被告之認定。
三、本件公訴人認被告涉犯刑法第337 條之侵占遺失物罪，無非
    係以證人戊○○、己○○、辛○○之證述及票號CV0000000
    號之支票影本、辛○○遺失票據申報書各1 張等為其認定之
    依據。而被告雖坦承其在系爭支票上背書，並將支票轉讓予
    己○○等事實，惟堅詞否認有何侵占遺失物之犯行，辯稱：
    系爭支票並非拾獲，而是因工程需要，伊用百盾企業有限公
    司簽發，付款人為陽信商業銀行三重分行之同額支票（票載
    發票日94年2 月27日，票號0000000 號，以下簡稱百盾支票
    ）與戊○○換票取得等語。
四、本院得心證之理由：
  (一)證據能力部分：
    (1)按被告以外之人於偵查中向檢察官所為之陳述，除顯有不
      可信之情況者外，得為證據，刑事訴訟法第159 條之1 第
      2 項定有明文。而所謂顯有不可信之情況，既涉證據能力
      有無之判斷，應指其證述時之外在環境，是否存在足以影
      響其意思自由之因素存在而言，尚不包含對於證人證詞內
      容憑信性等證據證明力評價之判斷，否則即將證據能力與
      證據力之判斷混為一談。本件戊○○、辛○○、己○○於
      偵查中之證述，係向檢察官所為，渠等於證述前均經具結
      ，且無任何外在環境因素，足以影響其意思自由，難認有
      顯不可信情況，依照前開法律規定，渠等於偵查中所為之
      證述，得為證據。
    (2)又按被告以外之人於審判外之陳述，雖不符刑事訴訟法第
      159 條之1 至第159 條之4 規定，而經當事人於審判程序
      同意作為證據，法院審酌該言詞陳述或書面陳述作成時之
      情況，認為適當者，亦得為證據，刑事訴訟法第159 條之
      5 第1 項定有明文。本件證人辛○○、己○○於警詢之證
      述，乃被告以外之人於審判外之陳述，且無刑事訴訟法第
      159 條之1 至第159 條之4 規定得為證據之情形，惟被告
      於審判程序同意作為證據（見本院卷第110 頁），本院審
      酌該言詞陳述作成之情形，認為採為證據並無不當，依照
      前開說明，亦得為證據。
    (3)另公訴人所提出之票據掛失止付通知書影本，乃係辛○○
      就系爭支票為掛失止付時所作成，與系爭支票影本及遺失
      申報書、百盾支票影本等，均用於證明相關人等曾有發票
      、申報、掛失行為之事實，用以表彰該行為個體之行為所
      遺留之結果，性質上屬於物證，其於證據能力之判斷層次
      ，尚未涉及其上記載實質內容之真實性，自得為證據。
    (4)再按從事業務之人於業務上或通常業務過程所須，製作之
      紀錄文書、證明文書，除顯有不可信之情況外，亦得為證
      據，刑事訴訟法第159 條之4 第2 款亦有明文。本件系爭
      支票退票理由單影本、百盾支票退票理由單影本、華南商
      業銀行客戶中文資料新增變更登錄單，均係從事業務之人
      於業務上所須製作之紀錄文書，因係於通常業務過程不間
      斷、有規律而準確之記載，並有一定之審核機制確保其正
      確性，其虛偽之可能性小，且如讓製作者以口頭方式，於
      法庭上再重現過去之事實或數據亦有困難，依照前開法律
      規定，應得為證據。
  (二)事實認定與判斷部分：
    (1)查系爭支票係被告背書轉讓予己○○，由己○○於94年3
      月1 日向國泰世華銀行館前分行提示。而系爭支票於提示
      前，辛○○已經先於94年2 月18日前往臺灣土地銀行淡水
      分行填寫申報遺失相關文件，向警政機關申報遺失，並向
      台灣票據交換所為票據掛失止付通知，此除經被告於警詢
      及偵查中坦承：伊拿系爭支票向己○○調取現金等語外（
      見臺灣士林地方法院檢察署94年度偵字第5213號卷【以下
      簡稱偵卷】第7 頁、第44頁），並經證人己○○於警詢及
      偵查中證稱：系爭支票是被告丁○○向伊週轉現金而交付
      ，由伊再向銀行提示等語明確（見偵卷第10頁、第26頁）
      ，另經證人辛○○於警詢時證稱：伊於94年2 月18日去臺
      灣土地銀行淡水分行辦理系爭支票之掛失止付等語屬實（
      見偵卷第13頁），並有被告丁○○在其上背書之系爭支票
      （見偵卷第16頁）、退票理由單（見偵卷第15頁）、掛失
      止付票據提示人資料查報表（見偵卷第17頁）、遺失票據
      申報書（見偵卷第19頁）、票據掛失止付通知書（見偵卷
      第18頁）影本各1 份附卷可證，此部分之事實堪認定為真
      實。
    (2)前開經辛○○掛失止付並申報遺失之系爭支票，雖係由被
      告交付予己○○。且證人辛○○於警詢及偵查中證稱：系
      爭支票是戊○○交付給伊，為供投資卡拉OK之資金，事後
      發現遺失，才辦理掛失云云（見偵卷第13頁），證人戊○○亦於偵查及本院審理時證稱：系爭支票是伊因投資卡拉
      OK交給辛○○，後來辛○○在94年1 月中旬說系爭支票遺
      失。伊並未以系爭支票與被告換票云云（見偵卷第28頁、
      本院卷第53-54、58頁），然查：
      證人辛○○於偵查中就戊○○交付支票之具體情形證稱
        ：93年底伊在戊○○位於淡水鎮○○街家中聚餐，被告
        丁○○及其太太均在場，之後伊拿酸白菜給戊○○，她
        就拿支票給伊云云（見偵卷第27頁）。依辛○○所述，
        戊○○交付支票時，在場之人應不只有辛○○與戊○○
        2 人。然證人戊○○卻於偵查中證稱：93年底伊將系爭
        支票交給辛○○時，只有伊和辛○○在一起云云（見偵
        卷第36頁）。其2 人就親身經歷之相同事實為不同之證
        述，證詞之可信度令人質疑，無法採信。
      證人戊○○於偵查為前揭證述後，雖立即又證稱：當時
        其2 人是在丁○○的視線範圍云云（見偵卷第36頁）。
        惟其先證稱：交付票據時只有辛○○與自己2 人在一起
        ，嗣後再證稱：伊2 人在丁○○之視線範圍內，其前後
        證詞顯然自相矛盾，證詞之真實性亦令人懷疑。
      證人戊○○復於本院審理時先證稱：伊是在中午將系爭
        支票交給辛○○，交付時現場並無其他人在場，被告是
        後來吃晚飯的時間才到伊家中云云（見本院第58頁、第
        60-61 頁），其此部分證述又與其在偵查中之證述南轅
        北轍，並與證人辛○○之證述迥然相異。經質之為何如
        此前後不一？其又改證稱：當時被告不在伊的視線範圍
        ，但伊轉個圈就可以看得到丁○○云云（見本院卷第61
        頁）。繼又改證稱：辛○○曾到過伊家裡2 趟，交系爭
        支票時被告還沒到云云（見本院卷第62頁），其證詞一
        再出現反覆變化，且就前後證述不一無法自圓其說，所
        證未曾交付系爭支票予丁○○1 節，更難採信。
    (3)證人張文正於本院審理時證稱：被告曾經問伊有沒有興趣
      合作工程，伊因此打電話給戊○○說可不可以先把公司資
      料傳給被告，後來有請戊○○傳真公司的文件給被告，並
      介紹戊○○與被告認識。另被告曾經逼伊半夜12點多1 點
      的時候打電話給戊○○，戊○○當時很氣，…後來伊將合
      作案的工程報價單傳真給戊○○，嗣後伊有找工人去作合
      作的工程等語（本院卷第67頁、第69頁、第71頁、第75頁
      ）。足見被告確曾就工程合作之事接觸戊○○。惟證人戊○○於偵查中卻證稱：台埔公司只有1 個陳小姐，就是伊
      ，伊沒有必要交支票給被告，因為沒有業務往來云云（見
      偵卷第28頁），另於本院審理時證稱：被告沒有找過台埔
      公司投標工程云云（見本院卷第55頁），已足認戊○○之
      證詞與事實不符。嗣戊○○又於本院審理時證稱：被告曾
      經向台埔公司要過公司資料，說可以合作1 個工程等語（
      見本院卷第65頁），顯見證人戊○○針對與被告間之工程
      業務往來1 節，於證述時前後不一，並有避重就輕不願坦
      白說明之情形，其所持不會以系爭支票與被告換票之理由
      ，憑信性甚低。
    (4)前揭百盾支票之票載發票日為94年2 月27日，與系爭支票
      相近，且面額均為50萬元，嗣後並由介紹被告與戊○○認
      識之張文正為付款之提示，此有百盾支票退票理由單影本
      1 份附卷可稽（見本院卷第34頁）。配合前揭被告確曾因
      工程與戊○○、張文正接觸洽談等情，足認系爭支票並非
      完全不可能是被告與戊○○因工程業務往來而簽發交付。
      此由證人張文正於本院審理時先否認證稱：伊並未收取百
      盾支票云云（見本院卷第68頁），嗣經質之是否曾經提示
      百盾支票時，立即改證稱：之前沒有，之後有1 張云云，
      亦可窺知一二。凡此種種，均增高系爭支票與百盾支票間
      相互關連之可能性。據此，被告辯稱其因工程之故而取得
      系爭支票，並非拾獲等語，即非屬空穴來風，亦非完全不
      能採信。
    (5)證人戊○○、辛○○證稱系爭支票，係由戊○○交付辛○○，嗣辛○○於94年1 月中旬遺失1 節，因缺乏憑信性，
      不能採信，已如前述。而系爭支票極有可能是被告與張文
      正或戊○○合作工程而取得，亦如前述。再參酌被告將支
      票交予己○○時，確實曾在支票上背書，坦然留下可以追
      索支票來源之線索等行為。綜合以上各情，實難僅以辛○○、戊○○之證述，逕行認定被告有拾獲系爭支票，並加
      以侵占入己之犯行。
    (6)至被告所辯系爭支票乃戊○○在淡水親自交付，當時有甲○○（原名李振源）在場親眼目睹1 節，雖業經證人甲○○於本院審理時加以否認（見本院卷第98頁）。且被告於
      偵查中辯稱：系爭支票是戊○○於真理大學門口對面（台
      北縣淡水鎮○○街32號）跟伊換票（見偵卷第43頁），卻
      於本院審理時辯稱：伊是在戊○○住宅樓下（臺北縣淡水
      鎮○○街196 之1 號5 樓）換票云云（見本院卷第24頁）
      。而辯護人則於94年8 月10日向本院士林簡易庭具狀答辯
      稱：系爭支票是張文正交予答辯人等語，其辯解與證人證
      述不同，且有先後不一之情事，顯難遽信為真。然查，被
      告所辯取得支票情節雖與事實不符，但本案既查無其他積
      極證據足以證明被告拾獲系爭支票侵占入己，自不得因被
      告所辯不足採信，即推認被告有侵占遺失物之犯行。
五、綜上所述，本件無論直接證據或間接證據，其為訴訟上之證
    明，均未達通常一般人均不致有所懷疑，而得確信被告有侵
    占遺失物犯行之程度。依照前開說明，應認公訴人所指被告
    侵占遺失物之犯行，無法獲得證明，應依法為無罪之判決，
    以免冤抑。
據上論斷，應依刑事訴訟法第452 條、第301 條第1 項，判決如
主文。
本案經檢察官黃德松到庭執行職務。
中    華    民    國    95    年    3     月    15    日
                  刑事第三庭審判長法  官  洪英花
                                  法  官  汪梅芬
                                  法  官  周群翔
以上正本證明與原本無異。
如不服本判決，應於判決送達後10日內，向本院提出上訴狀。
                                  書記官  劉育君
中    華    民    國    95    年    3     月    15    日


司法院資訊處製作；財團法人民間司法改革基金會備份。
